ACORDAO-COMPLETO-2567453

ACÓRDÃO 25/2023 ATA 1/2023 - PRIMEIRA CÂMARA

VISTOS, relatados e discutidos estes embargos de declaração opostos por Trena Construções Ltda. em face do Acórdão 7983/2022-TCU-Primeira Câmara, que a condenou ao recolhimento de quantias relativas a pagamentos efetuados pelo Município de Cumaru/PE em seu benefício, por parcelas de obras tidas como não executadas, custeadas à conta do Convênio 725698/2009, celebrado entre aquele ente federativo e a Secretaria Nacional de Proteção e Defesa Civil - Sedec, do Ministério da Integração Nacional, com o objetivo de viabilizar a "construção de muro de contenção na Av. Osório Ferreira dos Santos, construção de drenagem de águas pluviais e construção de pavimentação com meio fio e linha d'água".
ACORDAM os Ministros do Tribunal de Contas da União, reunidos em sessão da 1ª Câmara, ante as razões expostas pelo Relator e com fundamento no art. 34 da Lei 8.443/1992 c/c art. 287 do Regimento Interno, em:
9.1. conhecer dos embargos de declaração opostos por Trena Construções Ltda. em face do Acórdão 7983/2022-TCU-Primeira Câmara e acolhê-los, parcialmente;
9.2. alterar a redação do item 9.4 do Acórdão 7983/2022-TCU-Primeira Câmara, para que, onde se lê "julgar irregulares as contas de Eduardo Gonçalves Tabosa Junior e da empresa Trena Construções Ltda. e condená-los ao recolhimento aos cofres (...) ", leia-se "julgar irregulares as contas de Eduardo Gonçalves Tabosa Junior e da empresa Trena Construções Ltda. e condená-los solidariamente ao recolhimento aos cofres (...) ";
9.3. encaminhar cópia desta deliberação à embargante e a Eduardo Gonçalves Tabosa Junior, com a informação de que o relatório e o voto que a fundamentam podem ser consultados no endereço eletrônico www.tcu.gov.br/acordaos.

Embargos de declaração em face de acórdão que condenou a embargante ao recolhimento de débito pelo recebimento de parcelas de obras não executadas.

Primeira Câmara

Município de Cumaru/PE

3. Embargante: Trena Construções Ltda. (02.072.733/0001-67)

13.1. Ministros presentes: Benjamin Zymler (na Presidência), Walton Alencar Rodrigues e Jorge Oliveira (Relator).
13.2. Ministro-Substituto convocado: Weder de Oliveira.

JORGE OLIVEIRA

Ministro Jorge Oliveira

Transcrevo como Relatório a íntegra dos embargos de declaração opostos por Trena Construções Ltda. em face do Acórdão 7983/2022-TCU-Primeira Câmara:
"TRENA CONSTRUÇÕES LTDA., já qualificada nos autos em epígrafe, por intermédio de seu procurador que a esta subscreve, não se conformando, data vênia, com o respeitável Acórdão 7983/2022-TCU-Primeira Câmara, vem, perante V. Exa., oportune tempore, com espeque no art. 34 da Lei nº . 8.443/1992 (Lei Orgânica do TCU) e art. 287 do Regimento Interno do Tribunal de Contas da União, interpor recurso de EMBARGOS DECLARATÓRIOS, consoante as linhas que se seguem.
DA OMISSÃO
Em sua defesa a Trena alegou que não recebeu valores que não tenham sido executados e, portanto, não causou prejuízos ao erário público. Para tanto demonstrou por meio de registro fotográfico e por meio do Termo de Recebimento da Obra (documento firmado pelo Prefeito do Município de Cumaru e que possui presunção de veracidade e legitimidade) , que serviços extras foram executados e que tal execução compensou financeiramente a não execução dos outros itens relacionados.
Diante dessas informações levadas aos autos para a comprovação de que a empresa não causou prejuízo aos cofres públicos, pois não recebeu recursos sem serviços executados e, para reforçar a comprovação documental acostada, a Embargante solicitou nova vistoria para a aferição das alegações.
Vemos que nos autos não há qualquer manifestação a respeito do pedido de nova vistoria e que na decisão proferida pelo Acórdão nº . 725698/2009  (sic)  essa solicitação não foi apreciada, o que poderá causar à Construtora um cerceamento de defesa.
A Decisão embargada limitou-se a analisar os registros fotográficos apresentados, negando-lhes força probante, silenciando quanto ao Termo de Recebimento da Obra e sobre a nova vistoria solicitada para a averiguação dos serviços extras executados.
DA OBSCURIDADE
No item 9.4 do Acórdão está posta a condenação de Eduardo Gonçalves Tabosa Junior e da Trena Construções Ltda. ao recolhimento de quantia aos cofres do Tesouro nacional em virtude de supostas irregularidades na execução de Convênio 725698/2009.
Ocorre que na referida decisão não está claro se a responsabilidade pelo pagamento da quantia indicada é individual ou solidária, o que poderá fazer diferença para efeito de cobranças ou mesmo ações compensatórias.
REQUERIMENTO
Isto posto, requer-se a declaração da decisão anterior, confiando que Vossa Excelência se dignará prover os presentes embargos, objetivando:
1. A manifestação sobre o requerimento da realização de vistoria como forma de complementação de prova, bem como sobre os demais documentos acostados;
2. O esclarecimento sobre a responsabilidade pelo recolhimento dos valores, devendo ser especificado se são devedores solidários ou não.
3. Que sejam os presentes Embargos providos, de forma que seja reformado o respeitável Acórdão 7983/2022, para o fim de sanar a omissão e obscuridade apontada, a fim de garantir os direitos da parte Embargante.
É o relatório.

Antônio Fernando de Azevedo Melo (18.841/OAB-PE).

Não atuou

EMBARGOS DE DECLARAÇÃO EM TOMADA DE CONTAS ESPECIAL. CONVÊNIO. CONDENAÇÃO EM DECORRÊNCIA DE PAGAMENTOS POR SERVIÇOS NÃO EXECUTADOS. ALEGAÇÃO DE OMISSÃO E OBSCURIDADE. CONHECIMENTO DOS EMBARGOS. RECONHECIMENTO DA EXISTÊNCIA DE OBSCURIDADE, ANTE A AUSÊNCIA DE MENÇÃO À SOLIDARIEDADE DOS RESPONSÁVEIS PARA RECOLHIMENTO DOS DÉBITOS. ACOLHIMENTO PARCIAL DOS EMBARGOS. ALTERAÇÃO PARCIAL DA PARTE DISPOSITIVA DO ACÓRDÃO EMBARGADO.

TOMADA DE CONTAS ESPECIAL (TCE)

não atuou

Trata-se de embargos de declaração opostos por Trena Construções Ltda. em face do Acórdão 7983/2022-TCU-Primeira Câmara, que a condenou ao recolhimento de quantias relativas a pagamentos efetuados pelo Município de Cumaru/PE em seu benefício, por parcelas de obras tidas como não executadas, custeadas à conta do Convênio 725698/2009, celebrado entre aquele ente federativo e a Secretaria Nacional de Proteção e Defesa Civil - Sedec, do Ministério da Integração Nacional, com o objetivo de viabilizar a "construção de muro de contenção na Av. Osório Ferreira dos Santos, construção de drenagem de águas pluviais e construção de pavimentação com meio fio e linha d'água".
2.	A embargante alega, em síntese, a existência: (i) de omissão, ante a ausência de manifestação quanto ao Termo de Recebimento de Obra emitido pela Prefeitura Municipal, acostado a sua defesa, bem assim ao pedido de "nova vistoria solicitada para a averiguação dos serviços extras executados"; e (ii) de obscuridade, por não estar esclarecido se a condenação da empresa é individual ou solidária a Eduardo Gonçalves Taboa Junior, igualmente condenado pelo item 9.4 do Acórdão embargado.
3.	Considero prejudicado o exame da tempestividade dos embargos, ante a inexistência, nos autos, do comprovante de ciência da responsável acerca da deliberação atacada. Desta forma, conheço dos aclaratórios, nos termos do art. 34 da Lei 8.443/1992 c/c art. 287 do Regimento Interno.
4.	Quanto ao mérito, não existe a omissão apontada.
5.	A jurisprudência deste Tribunal é pacífica no sentido da desnecessidade de que cada um dos argumentos esgrimados pela parte seja, explicita e individualmente, refutado. São nesse sentido, entre outros, os seguintes julgados:
Acórdão 7774/2015-TCU-Primeira Câmara (Relator: Ministro José Mucio Monteiro) 
"A omissão que enseja embargos de declaração deve se referir a questão que deixou de ser decidida pelo julgador, embora fosse essencial ao desfecho da lide. O relator não está obrigado a responder, um a um, todos os argumentos invocados pelas partes, caso isso não seja imprescindível para a formação de seu convencimento acerca da solução da controvérsia." 
Acórdão 2653/2009-TCU-Plenário, Relator: Ministro Augusto Nardes
"A omissão ensejadora dos embargos declaratórios é a lacuna condizente com a conclusão do julgado, não a que se refere aos argumentos das partes que podem ser rejeitados implicitamente. O órgão julgador, para expressar sua convicção, não está obrigado a aduzir comentários a respeito de todos os argumentos levantados pelas partes, quando decidir a causa com fundamentos capazes de sustentar sua conclusão."
6.	O voto foi suficientemente claro em rejeitar os argumentos da Trena Construções Ltda. de que teria ocorrido uma compensação dos itens não executados, por meio do acréscimo no volume de outros serviços, como se verifica a seguir:
"12. A empresa Trena Construções Ltda., por seu turno, argumentou que a não realização dos itens de serviço apontados (poço de visita, fornecimento de tubo, passeio em concreto e guarda corpo) teria decorrido de determinação da contratante e que eles teriam sido compensados por um aumento nos quantitativos dos serviços de construção do muro de arrimo e de paralelepípedos assentados. Não enviou, no entanto, qualquer documento capaz de suportar essa afirmação, inexistindo nos autos comprovação da majoração no volume daqueles serviços alegadamente compensatórios. Ao contrário, o Relatório de Visita Técnico constante da peça 25, p. 17-29, elaborado em 6/11/2017, registra a compatibilidade daqueles itens com as dimensões previstas no projeto e na planilha de cálculo dos quantitativos inicialmente apresentados, sem qualquer menção ao excesso de execução comparativamente ao que fora pactuado. Não há, portanto, como acolher tais argumentos."
7.	O Relatório de Visita Técnica mencionado no voto foi, portanto, o documento que suportou a convicção de que não teria ocorrido a alegada compensação. 
8.	O que pretende o embargante é rediscutir os documentos apresentados e conferir a eles valor probatório diferente daquele conferido pela deliberação atacada. Aliás, a respeito, gize-se o entendimento de que "os relatórios de vistoria in loco dos órgãos repassadores contam com presunção de veracidade e legitimidade, a qual só pode ser descaracterizada mediante a apresentação de prova robusta em contrário" (Acórdão 3760/2017-TCU-Segunda Câmara, Relator: Ministro Aroldo Cedraz) .
9.	A propósito - e apenas para espancar qualquer dúvida - o Termo de Recebimento de Obras a que alude a embargante e que, em seu juízo, comprovaria a execução do que fora pactuado, afirma que os serviços teriam sido executados "no período de 27/05/2011 a 27/11/2011", o que, de pronto, se tem como irreal, uma vez que a convenente, em 8/12/2011, havia solicitado prorrogação do prazo de vigência do convênio, sob a justificativa de que "a obra encontra-se em execução tendo sido concluídos mais de 60% dos serviços previstos. Devido a grande precipitação de chuvas no município no período de maio a agosto, (...) , decretamos estado de emergência, a obra sofreu grande atraso em seu cronograma".  (peça 4, p. 64) . A peça não pode, portanto, receber a valoração pretendida pela empresa.
10.	Quanto à vistoria solicitada, também é mansa e pacífica a jurisprudência no sentido de que "não há previsão legal para que o TCU proceda a realização de vistoria in loco a pedido do responsável. O ônus da produção de provas é do gestor" (Acórdão 1843/2008-TCU-Primeira Câmara, Relator: Ministro Guilherme Palmeira) .
11.	Reconheço, no entanto, a existência de obscuridade no que se refere à existência de solidariedade entre os devedores, uma vez que o acórdão condenatório não fez a necessária menção a essa condição. Faz-se necessária, portanto, a retificação da parte dispositiva constante do item 9.4 do Acórdão 7983/2022-TCU-Primeira Câmara.
	Ante o exposto, voto no sentido de que o Colegiado adote a deliberação que ora lhe submeto.
TCU, Sala das Sessões, em 24 de janeiro de 2023.
JORGE OLIVEIRA 
Relator